【裁判字號】    97,消債更,250
【裁判日期】    980327
【裁判案由】    聲請更生程序
【裁判全文】
臺灣高雄地方法院民事裁定           97年度消債更字第250號
聲  請  人  甲○○
即  債務人
上列當事人因消費者債務清理事件聲請更生，本院裁定如下：
    主  文
聲請駁回。
聲請費用由聲請人負擔。
    理  由
一、聲請意旨略以：聲請人即債務人甲○○負債總額達新臺幣（
    下同）1,486,537 元，嗣依中華民國銀行公會會員辦理消費
    金融案件無擔保債務協商機制，與債權人國泰世華商業銀行
    股份有限公司（下稱國泰世華銀行）等7 家金融機構達成分
    期還款協議，約定自民國95年10月起，以分96期，利率9%，
    每月還款23,623元之方式償債，惟聲請人月收入僅約25,000
    元，除每月生活開銷約8,000 元外，因在外租屋每月需支出
    房租5,000 元，此外聲請人患有糖尿病，需長期施打胰島素
    ，並購置營養品，有時更需住院治療，平均每月支出醫療費
    用約3,000 元，因而無力負擔上開協商金額，不得已於繳交
    2 期後毀諾，是聲請人因不可歸責於己之事由，致使履行已
    成立之協商內容顯有困難，因而於96年9 月間毀諾，毀諾時
    所積欠無擔保或無優先權之債務總額未逾12,000,000元，復
    未經法院裁定開始清算程序或宣告破產，爰向本院聲請更生
    等語。
二、按債務人不能清償債務或有不能清償之虞者，得依本條例所
    定更生或清算程序，清理其債務；次按債務人對於金融機構
    因消費借貸、自用住宅借款、信用卡或現金卡契約而負債務
    ，在聲請更生或清算前，應提出債權人清冊，以書面向最大
    債權金融機構請求協商債務清償方案並表明共同協商之意旨
    ，而債務人與金融機構協商成立者，除非因不可歸責於己之
    事由，致履行顯有重大困難，否則不得聲請更生或清算，消
    費者債務清理條例第3 條、第151 條第1 項、第5 項規定意
    旨甚明。是債務人因前開情形而對金融機構負有債務而有不
    能清償債務或不能清償之虞者，應先向最大債權金融機構請
    求協商，債務清償方案成立後，即應由債務人按其條件履行
    ，如於其後發生情事變更，在清償期間內之收入或收益不如
    預期，致該方案履行困難甚或履行不能，而有不可歸責於己
    之事由，始能聲請更生或清算。此項規定旨在避免債務人任
    意毀諾已成立之協商，濫用更生或清算之裁判上債務清理程
    序，蓋債務清償方案係經當事人間通盤考量債務人當時財務
    狀況及償還能力後所自主訂定之債務清理契約，該協議既經
    成立，債務人自應受之拘束。是債務人既已與金融機構協商
    成立，如僅因一時之履行不便而未能按照原訂協商方案續為
    清償，或認該協商方案履行有其他不適當情形，本於當事人
    間前置協商之意旨，自仍應再循協商途徑謀求解決，以避免
    過度損及債權人之利益，是債務人若因此而不為協商即遽不
    履約，尚難認有何不可歸責於己之事由，而致履行顯有重大
    困難之情形。末按聲請更生或清算不合程式或不備其他要件
    者，法院應以裁定駁回之，但其情形可以補正者，法院應定
    期間先命補正，消費者債務清理條例第8條亦有明文規定。
三、經查：
  (一)聲請人於95年9 月間依金融主管機關協調成立之中華民國銀
    行公會會員即最大債權銀行國泰世華銀行辦理消費金融案件
    無擔保債務協商機制與上述之金融機構債權人達成分期還款
    協議，同意自95年10月份起分96期，利率9%，每月償還
    23,623元依各債權銀行債權金額比例清償各項債務至全部清
    償為止，而聲請人於協商成立後，嗣於繳交2 期後即未再如
    約繳款乙節，此有協議書1 份在卷可稽（見本院卷第10頁）
    ，並據國泰世華銀行具狀陳報在卷（詳本院卷第93-2至93-4
    頁），應堪信為真。
  (二)又聲請人雖陳稱其於毀諾時每月收入僅約25,000元，惟依其
    所提出之財政部臺灣省南區國稅局96年度綜合所得稅各類所
    得資料清單（見本院卷第46頁）所示，其於96年間之所得總
    額為335,250 元，則每月平均薪資淨所得應為27,938元（即
    335,250 元÷12＝27,937.5元，小數點以下四捨五入），本
    院自應以後者為認定聲請人收入之依據。而聲請人名下別無
    其他財產等情，則有財政部臺灣省南區國稅財產歸屬資料清
    單1 份在卷可稽（見本院卷第47頁），堪信為真。又聲請人
    謂除每月生活開銷約8,000 元外，尚須負擔房租5,000 元，
    惟本院參酌內政部於96年9 月6 日以台內社字第0960139439
    號公告之97年度高雄縣低收入戶最低生活費每人每月9,829
    元，係按照政府公布最近1 年平均每人消費支出（包含食品
    費、衣著鞋襪費、房租水電費、家居管理費、醫療保健費、
    交通通訊費、娛樂教育費及雜項支出）60％訂定，已足以維
    持個人人格生存，認聲請人之每月必要生活費用（包含食、
    衣、住、行、強制性保險等）應以上開數額計算，始符公允
    ，是聲請人每月個人基本生活支出應以9,829 元為計，且此
    已包含上開租屋費用在內。另聲請人主張因罹患糖尿病每月
    需額外支出醫藥費3,000 元，經核以聲請人所提出之單據金
    額已較其所主張之前開數額為高，聲請人主張因此而每月支
    出3,000 元，應屬可採，則聲請人之每月收入經扣除上開個
    人基本生活支出費用及醫藥費後，僅餘15,109元，固有未能
    完足支應上開協商款項之情事。
  (三)惟聲請人復陳稱因多年來在外租屋，並患有糖尿病而須長期
    治療控制病情，每月繳交前開協商款項後已無法維持生活，
    不得已於繳交2 期後毀諾，而認其有不可歸責於己致履行顯
    有重大困難之事由云云，然查，聲請人既陳稱因與配偶離異
    ，多年來均獨自生活，因而租屋在外等語，又其於93年5 月
    13日即行遷入戶籍地即現租屋處等情，有其所提出之戶籍謄
    本、房屋租賃契約書各1 份可資對照（見本院卷第28、66至
    70頁）；則聲請人於上開協商條件成立前即已因在外租屋而
    支出房租等情，即堪認定；又聲請人自94年間即因罹患糖尿
    病而就醫，此復有全民診所及鳳山大學眼科回函等件可證（
    見本院卷第115 、104 頁），則聲請人除其餘日常生活開銷
    外，尚需支出租屋及醫療費用等情，均係其與國泰世華銀行
    協商之前已發生之事實，並非協商後始突發之狀況，是聲請
    人就其可能因此增加額外支出，以致無法清償上開協商款等
    情，於協商時應可有所預見，而仍願意與國泰世華銀行等金
    融機構達成前揭還款協議，顯然已就前開情形納入考量，自
    難再以此為由，而謂其未能依照協商條件履行，有何不可歸
    責之事由存在；又前開協商金額縱屬過高，性質上既為聲請
    人與國泰世華銀行等7 家金融機構自主性訂立之債務清理契
    約，其債務清償方案當屬經當事人間通盤考量聲請人當時財
    務狀況及償還能力後所為者，協議既經成立，除有嗣後發生
    於協商當時無從預見之情事，而屬不可歸責於聲請人者外，
    聲請人自仍應受之拘束。況且，縱有因無收入以致無從履行
    等一時履行不便之情形，本於消費者債務清理條例第151 條
    前置協商之精神，仍應再行與債權金融機構協商，謀求緩期
    清償或再行核定協商金額等解決之途，然聲請人之每月收入
    於協商後並無巨大變化，竟仍於繳交2 期後即未再履行，已
    無履行誠意，復未謀求另與債權金融機構協商之機會，遽為
    本件更生之聲請，揆諸上開說明，自難認其毀諾係因不可歸
    責於己之事由所致者。此外，聲請人復未能就其有何因其他
    不可歸責於己之事由而毀諾之情事舉證以實其說，是聲請人
    並無因不可歸責於己之事由，而致履行顯有重大困難之情事
    。
  (四)另衡以聲請人每月扣除生活之必要費用後，可資清償之款項
    為15,109元，已如前述，則其每年即可償還181,308 元，所
    積欠之債務1,486,537 元應可於8 至9 年間即行償還完畢，
    而聲請人現僅48歲，距離勞工法定退休年齡之65歲，尚有10
    餘年，並非無法清償而有不能清償之情事；又聲請人雖一再
    陳稱為避免債留子孫方聲請更生云云，惟就此法律已設有拋
    棄或限定繼承等程序可資運用，更生程序之設立並非以此為
    目的，附此敘明。
四、綜上所述，聲請人既無法立證證明其確於與金融機關達成前
    揭協商後，有何不可歸責於己之事由致履行顯有重大困難之
    情事，亦無不能清償債務之狀況，應屬聲請更生之要件不備
    ，且又無從補正，自應駁回其更生之聲請。
五、依消費者債務清理條例第11條第1 項、第8 條、第15條，民
    事訴訟法第78條、第95條，裁定如主文。
中    華    民    國    98    年    3     月    27    日
                        民事庭  法      官  許勻睿
上為正本係照原本作成。
如不服本裁定，應於裁定送達後10日內，以書狀向本院提出抗告
，並繳納抗告費新臺幣1千元
中    華    民    國    98    年    3     月    27    日
                                書  記  官  王楨珍


司法院資訊處製作；財團法人民間司法改革基金會備份。
